最　高　行　政　法　院　判　決
　　　　　　　　　　　　　　　　　　 96年度判字第00086號
上　訴　人　信慶投資股份有限公司
代　表　人　甲○○
訴訟代理人　黃秋火會計師
被 上訴 人　財政部高雄市國稅局
代　表　人　乙○○
上列當事人間因營利事業所得稅事件，上訴人對於中華民國94年
6月30日高雄高等行政法院94年度訴字第35號判決，提起上訴，
本院判決如下：
　　主  文
上訴駁回。
上訴審訴訟費用由上訴人負擔。
　　理  由
一、上訴人民國90年度營利事業所得稅結算申報案，原列報投資
    損失新台幣（下同）8,424,007元，係被投資信勝公司減資
    衍生之投資損失，經被上訴人初查核定為0元。另不計入所
    得之股利收入及停徵之證券交易所得，分別經調減分攤營業
    費用38,659元及202,161元。上訴人不服，遞經訴願，遭決
    定駁回，遂提起本件訴訟。
二、上訴人於原審起訴主張略以：日本本田公司決定由光陽公司
    撤資，並處分日本本田公司所擁有光陽公司之持股，因而導
    使光陽公司股票持續滑落，本田公司打算以每股26元出售其
    持有之光陽公司股票，尚無人有意亦無力悉數承受。原有的
    上訴人及信勝公司股東中有部分股東亦同時為光陽公司的大
    股東，希望藉此機會增加持有光陽公司持股（此部分希望以
    增加光陽公司持股之信勝股東，以下簡稱信勝╱光陽股東）
    。然鑒於該項投資光陽公司金額龐大，加以信勝公司持有光
    陽公司股權已逾10%，若繼續以法人增加持股，將受到證券
    交易法對大股東規定之限制，因而產生「賣持股（信勝等公
    司）購新股（光陽公司）」之構想。信勝╱光陽股東顧慮到
    若信勝公司1次將多年累積盈餘直接分配，信勝╱光陽股東
    當年所必須繳交之個人綜合所得稅，將大幅減少個人可購買
    光陽公司股票之可用資金，進而影響到個人可購買光陽公司
    股票之數量，於89年底經家族研討後，參酌當時行政、立法
    研議中「金融控股公司法」之精神，決定透過成立新投資公
    司控股方式，承受上訴人及信勝公司發行在外所有股份，惟
    對於其中擬退股股東則同意不加入新投資公司之股東行列，
    至於轉讓上訴人及信勝等公司股權予循環公司因而獲取之資
    金則用以轉投資光陽公司。因籌措投資光陽公司之資金及落
    實控股管理規劃之故而成立中介控股循環公司之公司後，個
    人股東即將上訴人、信勝公司及明公司之股權陸續移轉予
    控股，並以其所獲取資金用以轉投資光陽公司股票達26,219
    ,014股，投資金額共573,212,758元。由於上訴人及信勝等
    公司之原來股東係循環公司之股東，因而轉售個人所直接持
    有上訴人及信勝等公司股權予循環公司後，仍透過對循環公
    司之投資而間接控股管理上訴人及信勝等公司，對個人股東
    之實質權益並無影響。又公司本即具有獨立之法人格，本於
    私法自治原則，公司當可為營運上之必要而依法決議增資或
    減資，且按公司法規定只要依法經股東會正式通過即可進行
    ，信勝公司之減資即是完全依照現行法律架構下所做之決定
    。又信勝公司之減資，依稅法所規範稅務申報及投資損益認
    列之規定，必須以成本法計算盈虧，故雖申報時限於相關稅
    法規範而造成稅務申報之虧損，但財務實質權益上，上訴人
    之資產、淨值、股東權益，並沒有因為信勝公司之減資而造
    成任何變化。至於稅務申報與財務實質權益產生之重大差異
    ，乃財務實質權益與稅法規範之差異，被上訴人或財政部若
    認為此項差異不宜存在，則應尋求稅法規範之變更以配合財
    務實質權益之表現，斷無法以此指摘納稅義務人減少稅賦之
    刻意安排。因此，原信勝╱光陽股東為購買本田公司之光陽
    公司股票所做之資金規劃，與信勝公司之減資，無違企業經
    營常規與經驗法則。被上訴人不慮及上訴人及信勝等公司股
    東及家族其他成員面臨護盤之需求及欲掌握投資光陽公司之
    良機但資金缺乏之困境，而將上訴人與信勝等公司股東移轉
    系爭股權及信勝公司減資，遽為規避稅賦之認定，實屬不諳
    實情之誤解。本件之所以造成被上訴人誤解，純係信勝公司
    減資事實所導致稅法效果之疑義，然此與循環公司之成立為
    迥然二事，不可混淆。信勝等公司股東籌組循環公司乃在爭
    取延遲繳稅及公平租稅待遇；雖多一層控股公司，惟所掌握
    轉投資事業之實質經濟意義並無不同，仍是以控股光陽公司
    為股東獲取營利所得為目的。循環公司之成立，與原來信勝
    等投資公司各股東持股相當，並未利用股權移轉而有不合常
    規之安排，是控股公司之成立係公司正當營運行為。被上訴
    人指摘信勝等公司股東等將應稅股利所得轉換為免稅證券交
    易所得，不當規避稅負等語，顯失公允。本件循環公司之成
    立及股權移轉事實，既屬公司正當決策行為，復對整體稅捐
    不生影響，而為公司法、商業會計法、所得稅法等允許，自
    無被上訴人所稱不當規避稅捐情事。又「實質課稅原則」並
    非稅法原則，其適用範圍並非毫無限制，故德國通說判例均
    認為實質課稅原則，不得逾越法律規定之可能的文義範圍，
    否則即屬假藉「實質課稅」之名目，而規避「租稅法律主義
    」之適用，自屬違憲違法。本件被上訴人不知「實質課稅原
    則」，卻必稱「實質課稅原則」，實不足訓。再者，上訴人
    為具有獨立課稅能力之主體，，惟被上訴人竟將上訴人視為
    不存在，強欲另行違法加徵稅捐，其論據前後矛盾，恣意課
    徵稅捐意圖，實不足採。被上訴人援引實質課稅原則，只是
    其違法課徵之合理化藉口而已。縱認所得稅法第66條之8得
    適用於本件，惟依法條之規定，自以僅得調整股利分配及可
    扣抵稅額為限，並不及於本件系爭之投資損失，被上訴人將
    所得稅法第66條之8無限上綱，有違租稅法律主義。另兩稅
    合一制立法將轉投資股利不計入所得額課稅，係以犧牲可扣
    抵稅額扣抵應納稅額或辦理退稅之權利為交換條件，顯然並
    非屬免稅所得性質，依公平原則及實質課稅原則，其營業費
    用及利息支出，自應准核實認列，殊無作為課稅所得額加項
    之法理。我國兩稅合一制立法時，為防杜公司間利用空頭控
    股公司規劃轉投資收益而獲扣抵稅額之退稅，爰將所得稅法
    第42條修正為「轉投資收益不計入所得額課稅」，但其前手
    之可扣抵稅額亦不可用以扣抵應納稅額或辦理退稅。由此種
    權利交換之法理觀之，可知「轉投資收益不計入所得額課稅
    」之權利，係以放棄「可扣抵稅額扣抵應納稅額或辦理退稅
    」權利作為交換之對價，則「轉投資收益不計入所得額課稅
    」並非「實質免稅」，極為顯然。兩稅合一制後轉投資收益
    實質上並非免稅所得，依司法院釋字第493解釋之意旨，其
    相關之營業費用及利息支出自應核實認列，殊無作為課稅所
    得額加項之法理。且在兩稅合一制下，股利淨額僅是投資事
    業代被投資事業輸送給股東之盈餘。該筆由被投資事業稅後
    純益額分配之股利淨額，顯然並非投資事業本身之收入，在
    所得額僅須課一次營所稅之立法理由下，股利淨額顯然是一
    個確定金額，故與所得稅法第24條並無關聯，亦無分攤營業
    費用及利息支出之必要，原處分顯係對法令之誤解，洵無可
    採。爰請撤銷訴願、復查決定及原處分等語。
三、被上訴人則略以：上訴人主張系爭股權交易並非所得稅法第
    66條之8之立法意旨所規範，惟縱無所得稅法第66條之8之適
    用，惟系爭案件就實質上經濟利益之享有者課稅，亦符合實
    質及公平課稅之原則。又上訴人主張信勝公司減資僅造成稅
    負遞延效果乙節，短暫遞延應納稅負，即有減少稅負之效果
    。然無限期遞延即為規避稅負。上訴人主張本案所產生之課
    稅效果係各相關法令相互牽制之意外結果乙節，查系爭非常
    規行為若非縝密安排，應難有規避如此大額稅負之結果，故
    應非如上訴人所主張意外之發生。又上訴人就信勝等公司股
    東股權移轉予循環公司之行為自行繳納證券交易稅乙節，查
    證券交易稅條例第1條即規定凡買賣有價證券，‧‧‧徵收
    證券交易稅。本案之有價證券買賣已使信勝等公司股東將個
    人原應獲配之營利所得轉換成證券交易所得享受免稅，被上
    訴人僅係依據所得稅法第66條之8規定調整為原出售股票股
    東之營利所得。被上訴人本於公平課稅原則，就經濟事實課
    稅，調整歸課各該股東個人綜所稅，而調整核定上訴人89年
    度營利事業所得稅，僅係回復事實原貌，上訴人指摘被上訴
    人違反租稅法律主義，實屬誤解。另上訴人主張信勝╱光陽
    股東移轉系爭股權後，所獲取資金再轉投資光陽公司，也因
    此每年自光陽公司獲取股利，與循環公司將來分配系爭股利
    累積之未分配盈餘，有重複課稅之嫌乙節，惟循環公司系爭
    股利累積之未分配盈餘因藉信勝公司減資造成循環公司本年
    度6.39億元之投資損失，已造成循環公司未分配盈餘同額減
    少。事實上循環公司已藉信勝公司減資而使循環公司無盈餘
    可供分配，故上訴人指摘被上訴人重複課稅，是有與實情未
    符。系爭非常規交易若非經被上訴人查獲，上訴人等豈有絲
    毫繳稅意願。況個人綜合所得稅係以收付實現制，即個人獲
    配股利所得，繳納綜合所得稅後，再轉投資因而再獲配股利
    所得，仍應再就該股利所得繳納綜合所得稅。故上訴人指摘
    被上訴人有違課稅原則有誤。上訴人於92年5月7日及7月4日
    說明書分別說明同意減除循環公司因信勝公司減資衍生之投
    資損失，以補繳上訴人未分配盈餘加徵10%營利事業所得稅
    部分，以息爭訟及改按財務會計準則第5號公報有關長期投
    資權益法。惟此處理方式補繳之稅額相較於為他人減少稅負
    稅額僅為四分之一，故被上訴人未同意上訴人所請。綜上所
    謂「實質課稅原則」向被稱為稅法基本原則之一，我國稅法
    雖無明文規定，惟依憲法平等原則及稅捐正義之法理，稅捐
    機關把握「量能課稅」精神，在解釋及適用稅法規定時，考
    察經濟上的事實關係，及其所產生的實際經濟利益，亦得為
    此原則之運用，而非依照事實外觀形式的判斷，司法院釋字
    第420號解釋以此精神為依據，已予闡明。是本件上訴人之
    訴實無理由等語，資為抗辯。
四、原審斟酌全辯論意旨及調查證據之結果，略以：關於投資損
    失部分，經查循環公司是為取得上訴人、明、信勝等公司
    股東有關各該公司股權之目的而設立；尤以循環公司資本額
    僅2,960萬元，卻敢購買高達包含上訴人、信勝及另一家關
    係企業明公司價值33億餘元之股權，尤其出賣人公司之股
    東於明知循環公司資金狀態之情況下，仍完成股權之買賣及
    移轉，且買賣股款資金來源除循環公司之股本外，為循環公
    司受配之股利及股東往來，惟透過此買賣股款支付之過程，
    可使原為上訴人、信勝及明公司股東實質上取得各該公司
    之股利，益見循環公司之設立是有計畫下之行為。再者，循
    環公司對信勝公司之持股率高達62.09%，竟容許信勝公司短
    期內辦理2次減資，而願接受以面額10元返還先前高價購得
    之股款，並非合理。再者，因循環公司原係分以每股170元
    及70元向各該個人股東購入信勝及明公司之股份，而兩家
    公司89年度配發予循環公司之現金股利分別有590,143,872
    元及13,421,780元，依所得稅法第42條規定，得免計入所得
    額課稅；而信勝公司減資後，僅退還股款每股10元，使循環
    公司原以每股170元及70元高價購入信勝及明公司之投資
    成本，因僅獲退每股10元之股權，致產生鉅額之投資損失，
    於89年度帳列投資損失達639,322,560元，此項投資損失與
    循環公司獲配之現金股利相抵結果，使其帳載呈累積虧損狀
    態，可預期申報之年度未分配盈餘，將為負數。信勝及明
    公司89年度配發予循環公司之現金股利分別有590,143,872
    元及13,421,780元，如各該公司原個人股東並未將持股事先
    出售予循環公司，而係由該2家公司直接對各該股東分派股
    利，則股東原應擔負高額之稅賦；然各該公司股東卻在信勝
    及明公司決議分派現金股利後，實際發放現金股利之前，
    即先將渠等個人所有之公司股份出售予循環公司，而僅繳納
    成交價格千分之三之證券交易稅，即得以規避股東原應繳納
    之個人綜合所得稅，此顯然係股東願將高額獲利之信勝及明
    公司股票轉讓所隱藏之非法動機。再者，循環公司以每股
    170元及70元之高價購入信勝及明公司之股權後，信勝公
    司隨即經股東會決議減資，僅退還股款每股10元，導致收購
    信勝及明公司股份之循環公司89年度產生639,322,560元
    之投資損失，而循環公司雖因分配現金股利而有投資收益，
    惟二者相抵結果，未分配盈餘仍為虧損，自無須加徵10%營
    利事業所得稅，該公司股東亦無累積盈餘可供分配，其刻意
    安排之意圖，昭然若揭。另方面，循環公司前向信勝及明
    公司股東購買各該公司股票之股款，係以前述「先向股東借
    款，以支付向其他股東購股部分股款，俟其他股東取得售股
    部分股款後，又借予循環公司以支付循環公司再向他股東購
    買股票之股款」方式為之，如此付款方式，實不能聚集資金
    ，此與上訴人所述係為籌措投資光陽公司之資金而出售股權
    ，顯有矛盾。且環循公司除投資上訴人、信勝及明公司外
    ，並無其他營業活動，故即便原光陽公司股東其成立信勝及
    明公司，使信勝公司等取得光陽公司股權，僅能達到使光
    陽公司原應分配給個人股東之股利，因信勝公司等之成立，
    而分配給信勝等公司，使該等股東得透過信勝公司等公司盈
    餘是否分配，而為租稅之規劃；但無論如何，信勝及明公
    司仍須面對究是將盈餘不分配而繳納10%營利事業所得稅，
    或為盈餘分配而由個人股東就此營利所得額繳納綜合所得稅
    之選擇；惟若如本件經由短短2個月內另設循環公司，再以
    上述股東借款之作帳方式將信勝及明公司股權高價移轉予
    循環公司，並循環公司於獲配現金股利後，信勝公司旋即辦
    理減資之方式，使循環公司帳面上產生鉅額投資損失，將使
    循環公司因無盈餘而無庸加徵因不分配盈餘之10%營利事業
    所得稅，而循環公司股東，亦因循環公司無盈餘可為分配，
    而不生因受配營利所得而發生綜合所得稅問題。本件循環公
    司之成立，信勝及明公司股東股權之移轉予循環公司以及
    信勝公司之減資等行為，形式上固均是透過私法上契約自由
    之方式，所為合於法律形式之行為；但其中有諸多違反私經
    濟活動之正常模式，也因此等迂迴、多階段、並異常之法形
    式行為，環環相扣結果，達成與一般個人股東取得公司受配
    營利所得之相同經濟上結果，而卻能排除一般個人股東取得
    營利所得應負擔綜合所得稅之租稅負擔，則依上開所述，本
    件之行為顯然為「租稅規避」行為，而非依據稅捐法規所預
    定之方式，所為減少稅捐負擔之合法節稅行為；故上訴人以
    其行為均屬依據法律規定之合法行為，且是因光陽公司外資
    撤資之意外情況發生，始發生之結果，爭執其本件所為並非
    租稅規避行為云云，自無可採。又本件之租稅規避乃是透過
    一連串有規劃之行為，始得達成；至於信勝及明公司股東
    將持有之各該公司股權移轉予循環公司，僅是此整體規劃行
    為之一個階段，故信勝及明公司股東因移轉各該公司股權
    僅需繳納證券交易稅而無庸繳納證券交易所得稅，僅是此階
    段行為因法律規定形成之結果，而此並非本件整體規劃之終
    極目的；故上訴人以此片段之過程，爭執其無庸繳納證券交
    易所得稅是法律規定之結果，並非租稅規避云云，亦不足採
    。又本件既係信勝及明公司股東利用轉出各該公司股權加
    上信勝公司之減資行為，而規避稅賦，則原售價每股170元
    及70元之公司股價，係屬原價或墊高後之股價，均屬渠等利
    用之標的，亦無礙本件之認定。至於本件並非關於關係企業
    間股權移轉訂價是否符合營業常規之問題，其事實為以關係
    企業與關係企業個人股東間股權移轉為基礎，並配合一連串
    之公司減資等相關作為，達成個人股東實質取得公司盈餘，
    卻規避個人股東營利所得歸課綜合所得稅之結果，故本件顯
    非所得稅法第43條之1規範之範圍。故上訴人爭議被上訴人
    若認循環公司取得信勝等公司股權價格過高，亦僅屬是否依
    所得稅法第43條之1調整移轉訂價之問題云云，顯是將本件
    上訴人全部規劃之事實，僅就其中部分行為為斷章取義之爭
    執，自無可採。綜上，本件乃經由將信勝及明公司個人股
    東之股權移轉予循環公司之方式，再配合信勝公司減資等一
    連串規劃行為，達到使信勝及明公司個人股東實質取得各
    該公司盈餘之營利所得，卻無庸繳納本於兩稅合一制度應由
    最終取得營利所得之個人股東繳納綜合所得稅之租稅規避結
    果，依所得稅法第66條之8規定及立法意旨，顯為本條規範
    之事項，故被上訴人乃依所得稅法第66條之8規定，將本件
    之過程報經財政部，並經財政部於91年3月12日以台財稅字
    第0910451175號函核准按所得稅法第66條之8規定辦理，有
    該函可稽；而信勝公司之減資既為前述規避稅負之手段，則
    其同一減資行為同時造成循環公司及明公司之投資損失，
    即均構成整件規避稅負均應予以調整之一環，故被上訴人依
    財政部函文，依查得資料按實際應獲配股利、盈餘予以調整
    後，就相對應明公司部分予以調整，即將上訴人90年度營
    利事業所得稅結算申報案，原列報投資信勝公司因減資之投
    資損失8,424,007元，否准其認列，即屬有據。另關於不計
    入所得之股利收入分攤營業費用部分，上訴人為以投資為專
    業之營利事業，出售有價證券獲取投資收益為其主要營業活
    動，此有上訴人期末存貨明細表、89年度營利事業所得稅結
    算查核簽證申報查核報告書等原本附原處分卷為憑，足見上
    訴人係屬專業投資有價證券之公司。又所得稅法第42條係規
    定「公司組織之營利事業，因投資於國內其他營利事業，所
    獲配之股利淨額或盈餘淨額，不計入所得額課稅。」自此條
    文文義觀之，其僅謂股利淨額「不計入所得額課稅」，而所
    謂不計入所得額課稅，指所得或收入不必依所得稅法第24條
    第1項規定列入收入總額減除各項成本費用、損失及稅捐後
    之純益額為所得額課稅，但並未排除股利淨額亦應為利息支
    出及營業費用之分擔；而同法第24條第1項復規定「營利事
    業所得之計算，以其本年度收入總額減除各項成本費用、損
    失及稅捐後之純益額為所得額。」可知，收入與成本費用配
    合原則於上述所得稅法第42條規定亦應適用之；況以投資為
    專業之公司，其經營有價證券投資業務產生之營業收入計有
    二種，一為有價證券未出售前因持有而獲配股息、紅利所得
    投資收益，一為因出售有價證券而產生之證券交易收入。然
    營利事業轉投資其他營利事業，在其投資流程之循環中，其
    中需為「投資決策作成」、「買入公司股票」及「處分被投
    資公司」等行為，故轉投資循環自會發生管理決策成本、借
    款利息及持有公司股票期間管理費用等費用支出，是以投資
    為專業之營利事業，因投資其他營利事業而獲配之股利，其
    股利收入當有其所必需之費用；然因個別成本費用與各個轉
    投資環節間缺乏明確可辨認之歸屬方式，甚至與公司其他營
    業收入間之關係亦難明確歸屬，而財政部83年2月8日台財稅
    字第831582472號函釋所闡明按收入比例計算營業費用之分
    攤公式，即本於收入與成本費用配合原則，解決此費用難以
    明確歸屬之問題；而套用此分攤公式核算結果，因上訴人係
    屬專業投資公司，故依財政部頒訂之營利事業所得稅申報書
    格式，其列報方式雖應將此投資收益歸屬營業收入項目，而
    減除此項目應分擔之營業費用額後，其金額即屬不計入所得
    額之金額，並列於申報書58欄位，同時列為未分配盈餘加項
    ；亦即自申報書形式上觀之，投資收益不計入所得額之金額
    ，並非所得稅法第42條所稱之股利淨額全部，而是扣除應分
    擔營業費用後之金額，然此乃收入分攤費用之當然結果，況
    自此核算方式之實質面觀之，因依上開所述，所得稅法第42
    條所稱之股利淨額即投資收益亦有其必需之營業費用，而本
    於收入與成本配合原則，此等費用即不應歸由其他收入分擔
    之，是於列報其他應稅收入之費用時即應扣除應歸由「不計
    入所得額之投資收益」所應分擔之費用，即得於應稅收入項
    下減除之費用即相對減少，故此種核算方式其表現之意義，
    應僅是得於應稅收入項下扣除之費用減少，至於系爭投資收
    益則實質上仍係全數均未計入當年度課稅所得額中作為計算
    當年度營利事業所得稅之基準，而與所得稅法第42條關於不
    計入所得額課稅之規定符合。再者，關於公司間轉投資收益
    之課稅規定，在立法上，有股利免稅法及股利扣抵法兩種。
    採股利免稅法者，公司間轉投資收益全數免計入投資課稅所
    得額中課徵公司所得稅，但其所獲股利中所含扣抵稅額，亦
    不得用以扣抵其應納公司稅額。採股利扣抵法者，公司間轉
    投資收益應全數併計投資公司課稅所得額中課徵公司所得稅
    ，而其所獲股利中所含之扣抵稅額，得用以扣抵其應納公司
    所得稅額。若採後者，當投資公司如無其他課稅所得額甚或
    虧損時，則該投資公司所獲轉投資收益中所含之可扣抵稅額
    即可成為退稅款。為避免公司間利用空頭控股公司規劃轉投
    資收益而獲扣抵稅額之退稅，故我國在立法上乃採用股利免
    稅法之規定方式，是所得稅法第42條第1項所定公司之國內
    轉投資收入不計入所得額課稅，應屬於實質免稅之所得。而
    上述財政部83年2月8日台財稅字第831582472號函釋之費用
    分攤公式中，僅以投資收益之20%列為應稅收入項下分攤費
    用，至另80%投資收益即不再列入該公式中之免稅部分分攤
    費用之緣由，而非謂依此公式，則規定為不計入所得額課稅
    之投資收益，即不應列入此費用分攤公式中計算費用之分攤
    。又因依此分攤公式，若投資收益有關之各項費用少於投資
    收益之20%，則差額部分將有營利事業所得稅重複課稅現象
    ，故為落實「營利所得」只課徵一次稅捐之原則，87年1月1
    日起實施之兩稅合一制，將所得稅法第42條修正為投資收益
    全額不計入所得額課稅，但收入與成本費用配合原則，並不
    因兩稅合一制之實施而有例外，是上述財政部關於營業費用
    及利息支出之分攤公式，就兩稅合一制實施後之投資收益費
    用分攤，自仍有其適用。又因該投資收益雖不計入當年度營
    利事業所得額核算所得稅，然依分攤公式應分攤之費用，則
    應自當年度投資收益額內予以減除，所獲得之純益額，作為
    上訴人當年度未分配盈餘之加項，而此投資收益所含之可扣
    抵稅額及公司所繳納之當年度營利事業所得稅依所得稅法第
    66條之3規定，必須計入其股東可扣抵稅額帳戶，於分配股
    東股利時併同分配可扣抵稅額，由股東申報綜合所得稅時予
    以扣抵應納稅額，故依上述費用分攤方式計算公司之營利事
    業所得稅，並無因重複課稅致有違兩稅合一制之精神情事。
    從而，被上訴人就不計入所得之股利收入及停徵之證券交易
    所得，分別調減分攤營業費用38,659元及202,161元，亦屬
    有據。因而將訴願決定及原處分均予維持，駁回上訴人之訴
    。
五、本院經核原判決於法尚無違誤。上訴意旨仍執前詞並主張略
    以：關於投資損失部分，金融控股公司法第36條第1項及臺
    灣證券交易所股份有限公司投資控股公司申請股票上市審查
    準則第2條規定，均明文肯認控股公司之存立價值，足認企
    業集團為平穩股價、租稅規劃而成立控股公司從事股權移轉
    及租稅規劃等行為，本屬合理經營行為。而有關公司投資行
    為是否符合營業常規，應客觀考量行為時之環境背景因素。
    惟原判決對於本田公司撤資之不可抗拒之經濟背景未加考量
    ，誤解上訴人相關投資行為之動機，進而推翻其合法合理性
    ，實有可議。原判決稱循環公司除投資信勝、明峰等關係公
    司外，並無其他營業活動，實無正規控股公司之營業行為等
    語。然原判決未審酌系爭循環公司之經濟價值與法律組織，
    對於上訴人於原審主張成立控股公司藉以進行稅賦遲延之目
    的乙節未論證何以不採之理由，即指摘循環公司無正規營業
    行為，將控股公司正常類型誤解為非常規行為，將其虛擬化
    ，逕而直接與信勝公司減資行為不當連結，據而推論上訴人
    有逃漏稅捐，原判決顯然無視於金融控股公司法第36條第1
    項及臺灣證券交易所股份有限公司投資控股公司申請股票上
    市審查準則第2條規定，顯有判決不適用法規及判決不備理
    由之違法。又原判決誤認循環公司為虛擬公司，遂未究明信
    勝公司減資之稅法爭議下，率然將成立循環控股公司與被投
    資公司減資行為直接連結，得出循環公司為信勝公司減資逃
    避營利事業所得稅之前置作業此結論，於法顯有違誤。原判
    決誤認控股公司之成立為營業常規，致將被投資公司即信勝
    公司之減資行為合併觀察，視為規避稅捐行為，與公司法與
    稅法相關規定不符，顯有判決不適用法規或判決不備理由之
    違法。且本件縱依被上訴人所言，係將「應稅之營利所得轉
    換為免稅之證券交易所得」，然此與兩稅制度無關，縱無兩
    稅合一制之實施，依所得稅法修正前之法令，系爭股權移轉
    亦能造成被上訴人所稱之效果，是基於稅捐法定原則，原判
    決誤將本案與所得稅法第66條之8規定相連結，據以課徵上
    訴人股東綜合所得稅，顯有法律涵攝錯誤之違法，亦有悖於
    稅捐法定主義，原判決顯有適用法規錯誤之違法。關於不計
    入所得之股利收入分攤營業費用部分，我國兩稅合一稅制對
    股利課稅係採扣抵法，並非股利免稅法，是公司轉投資收益
    並非實質免稅，其應分攤之營業費用及利息支出，依司法院
    釋字第420號解釋之公平原則與實質課稅原則，自准在課稅
    所得額項下減除。再依所得稅法第42條規定可知，股利所得
    並非實質免稅，則其應負擔之營業費用及利息支出，自應准
    在課稅所得項下減除。況且所得稅法第42條所稱「股利淨額
    」係被投資公司稅後盈餘依法分配之確定金額，亦係被投資
    公司本身之收入，在所得額僅課徵一次營利所得稅之立法理
    由，股利淨額係屬確定金額，不容再藉任何理由縮減，是與
    所得稅法第42條無關，亦無分攤營業費用或利息支出之法律
    依據。惟原判決認為我國採股利免稅法，顯與立法理由及架
    構相違，顯誤解法令。綜上，爰請廢棄原判決，並撤銷訴願
    、復查決定及原處分等語。然查「個人或營利事業與國內外
    其他個人或營利事業、教育、文化、公益、慈善機關或團體
    相互間，如有藉股權之移轉或其他虛偽之安排，不當為他人
    或自己規避或減少納稅義務者，稽徵機關為正確計算相關納
    稅義務人之應納稅額，得報經財政部核准，依查得資料，按
    實際應分配或應獲配之股利、盈餘或可扣抵稅額予以調整。
    」、「自87年度起，營利事業當年度之盈餘未作分配者，應
    就該未分配盈餘加徵10%營利事業所得稅，不適用第76條之1
    規定。前項所稱未分配盈餘，係指經稽徵機關核定之課稅所
    得額，加計同年度依本法或其他法律規定減免所得稅之所得
    額、不計入所得課稅之所得額、已依第39條規定扣除之虧損
    及減除左列各款後之餘額：一、當年度應納之營利事業所得
    稅。．．．四、已依公司法或其他法律規定由當年度盈餘提
    列之法定盈餘公積，或已依合作社法規定提列之公積金及公
    益金。．．．十、其他經財政部核准之項目。」行為時所得
    稅法第66條之8及第66條之9第1項、第2項第1、4、10款分別
    定有明文。且參諸所得稅法第66條之8之立法理由「由於不
    同身分納稅義務人間，有關稅額扣抵與退還之規定各不相同
    ，為防杜納稅義務人藉投資所得適用稅率高低之不同，不當
    規避或減少納稅義務，減損政府稅收，並破壞兩稅合一制度
    ，爰參酌紐西蘭及新加坡立法例，規定稽徵機關得按納稅義
    務實際應獲配之股利、盈餘或可扣抵稅額，分別予以調整。
    」亦即「一、實施兩稅合一後，本國個人股東獲配股利或盈
    餘中所含之可扣抵稅額，依修正條文第3條之1及第71條第2
    項規定，除可扣抵其應納綜合所得稅額外，扣抵有餘尚可退
    還：公司及機關或團體獲配股利或盈餘中所含之可扣抵稅額
    ，依修正條文第42條規定，因其股利不計入所得額課稅，故
    該稅額不得扣抵其應納稅額；外國股東獲配股利或盈餘中所
    含之可扣抵稅額，依修正條文第73條之2之規定，除屬已加
    徵10%營利事業所得稅部分，得抵繳其股利之應扣繳稅款外
    ，並不得退還。由於不同身分納稅義務人間，有關稅額扣抵
    與退還之規定各不相同，易滋生納稅義務人利用股權之暫時
    性移轉或其他虛偽之安排，不當規避或減少納稅義務之誘因
    。為防杜納稅義務人藉投資所得適用稅率高低之不同，將高
    稅率者應獲配之股利、盈餘及可扣抵稅額，移轉為低稅率者
    所有，或將不計入課稅之股利或盈餘，移轉為應計入課稅之
    股利或盈餘，俾利用可扣抵稅額扣抵應納稅額，甚或退還等
    ，不當規避或減少納稅義務，減損政府稅收，並破壞兩稅合
    一制度，爰參酌紐西蘭及新加坡立法例，規定稽徵機關為正
    確計算相關納稅義務人之應納稅額，得報經財政部核准後，
    依查得資料，按營利事業實際應獲配之股利、盈餘或可扣抵
    稅額，分別予以調整‧‧‧。二、依紐西蘭所得稅法第99節
    或新加坡促進經濟發展法第33節之規定，徵稅機關首長對於
    所有以計畫、信託、贈與、契約、協議、處分、交易或其他
    方式直接或間接移轉稅負、免除、規避、減少或延納稅義務
    ，並藉以獲取租稅利益之安排，均得按其認為合適之方式，
    否定或變更其安排，並計算納稅義務人之所得或應納稅額。
    」等情觀之，所得稅法第66條之8乃透過法律之明文規定，
    授予財政部權限，將藉由形式上合法，而實質上為利用兩稅
    合一制度，進行租稅規避之行為，本於實質課稅原則，否定
    或變更原形式上之經濟行為安排，並按原實際情形進行調整
    課稅之制度。另按「營利事業所得之計算，以其本年度收入
    總額減除各項成本費用、損失及稅捐後之純益額為所得額。
    」、「公司組織之營利事業，因投資於國內其他營利事業，
    所獲配之股利淨額或盈餘淨額，不計入所得額課稅，其可扣
    抵稅額，應依第66條之3規定，計入其股東可扣抵稅額帳戶
    餘額。」行為時所得稅法第24條第1項及第42條第1項亦有所
    明定。且「說明：三、以有價證券買賣為專業之營利事業，
    其營業費用及借款利息，除可合理明確歸屬者得個別歸屬認
    列外，應按核定有價證券出售收入、投資收益、債券利息收
    入及其他營業收入比例，計算有價證券出售部分應分攤之費
    用及利息，自有價證券出售收入項下減除。」並經財政部83
    年2月8日台財稅字第831582472號函釋在案。另「營利事業
    所得之計算，係以其本年度收入總額減除各項成本費用、損
    失及稅捐後之純益額為所得額，為所得稅法第24條第1項所
    明定。依所得稅法第4條之1前段規定，自中華民國79年1月1
    日起，證券交易所得停止課徵所得稅；公司投資收益部分，
    依69年12月30日修正公布之所得稅法第42條，公司組織之營
    利事業，投資於國內其他非受免徵營利事業所得稅待遇之股
    份有限公司組織者，其中80%免予計入所得額課稅；則其相
    關成本費用，按諸收入與成本費用配合之上揭法律規定意旨
    及公平原則，自亦不得歸由其他應稅之收入項下減除。至應
    稅收入及免稅收入應分攤之相關成本費用，除可直接合理明
    確歸屬者得個別歸屬，應自有價證券出售收入項下減除外，
    因投資收益及證券交易收入源自同一投入成本，難以投入成
    本比例作為分攤基準。財政部83年2月8日台財稅字第831582
    472號函說明三，採以收入比例作為分攤基準之計算方式，
    符合上開法條規定意旨，與憲法尚無牴觸。」亦經司法院釋
    字第493號解釋明確可參。而本件上訴人之代表人甲○○與
    訴外人柯弘明為兄弟，而柯弘明、甲○○兄弟兩家人（個人
    股東）以及上訴人、明公司（法人股東）則構成信勝公司
    之主要股東；其中柯弘明及其配偶子女又為明公司之股東
    ，而甲○○及其配偶子女復為上訴人之股東。信勝公司及明
    公司已於89年7月3日分別決議發放現金股利，另上訴人亦
    於同一時間有鉅額股利可資發放，然柯弘明及甲○○兩家人
    旋於89年10月26日成立循環公司，股東分別為柯弘明、柯王
    淑媛、柯勝、柯光及甲○○、柯陳素惠、柯慶佳、柯慶
    姿、柯慶欣、柯慶宗等人。上開公司實為柯姓兄弟家族掌握
    之關係企業。又循環公司資本額僅2,960萬元，均由股東柯
    弘明先行墊付；又循環公司成立後旋於信勝及明公司實際
    發放股利前，於同年11月間向信勝、明及上訴人等公司之
    個人股東分別以每股170元、70元及230元購買信勝公司、明
    公司及上訴人之股票共計3,329,992,880元，遠大於循環
    公司資本額112倍，而其支付價款模式，係採先向甲股東借
    款，以支付向乙股東購股部分股款，俟乙股東取得售股部分
    股款後，又借予循環公司以支付循環公司再向他股東購買股
    票部分之股款，如此輾轉完成系爭交易之鉅額購股付款程序
    ，導致循環公司帳上產生鉅額股東往來貸方餘額。是本件乃
    有目的之規避租稅行為，其模式乃以股權移轉為基本，並配
    合信勝公司減資等一連串規劃行為，達到使個人股東實質取
    得股利之營利所得，卻無庸繳納本於兩稅合一制度應由最終
    取得營利所得之個人股東繳納綜合所得稅之目的，其意圖規
    避租稅之行為甚明。再者，關於公司間轉投資收益之課稅規
    定，我國在立法上乃採用股利免稅法之規定方式，是所得稅
    法第42條第1項所定公司之國內轉投資收入不計入所得額課
    稅，應屬於實質免稅之所得。又財政部83年2月8日台財稅字
    第831582472號函釋關於營業費用及利息支出之分攤公式，
    並無因重複課稅致有違兩稅合一制之情事。從而，被上訴人
    於報經財政部核准後，依查得資料，就上訴人90年度營利事
    業所得稅結算申報案，原列報投資損失8,424,007元部分，
    否准認列；另不計入所得之股利收入及停徵之證券交易所得
    ，分別調減分攤營業費用38,659元及202,161元，揆諸前開
    規定與說明，尚無違誤，訴願決定及原判決均予維持，於法
    亦無不合。況查原判決就本件爭點即上訴人主張其行為均屬
    依據法律規定之合法行為，且是因光陽公司外資撤資之意外
    情況發生，始發生之結果，其所為並非租稅規避行為；我國
    兩稅合一對股利課稅係採設算扣抵法，並非股利免稅法，公
    司轉投資之股利所得非實質免稅，則其應負擔營業費用及利
    息支出，自應准在課稅所得項下列支；股利淨額顯為一確定
    金額，與所得稅法第24條無關而無分攤營業費用及利息之必
    要各節，為不可採等情，明確詳述其得心證之理由，有如前
    述。並與前開行為時所得稅法等法令規定及立法意旨要無不
    合，尚無判決不適用法規或適用不當之違法；亦難謂有判決
    不備理由之違法，縱原審雖有未於判決中加以論斷者，惟尚
    不影響於判決之結果，與所謂判決不備理由之違法情形不相
    當。至於上訴人其餘訴稱各節，乃上訴人以其對法律上見解
    之歧異，就原審取捨證據、認定事實之職權行使，指摘其為
    不當，均無可採。綜上所述，上訴意旨指摘原判決違誤，求
    予廢棄，難認有理由，應予駁回。
據上論結，本件上訴為無理由，爰依行政訴訟法第255條第1項、
第98條第3項前段，判決如主文。
中　　華　　民　　國　　96　　年　　1　　 月　　19　　日
                  第一庭審判長法  官　趙　永　康
                              法  官  黃  合  文
                              法  官  林　茂　權
                              法  官　鄭　忠　仁
                              法  官　黃　本　仁
以  上  正  本  證  明  與  原  本  無  異
中　　華　　民　　國　　96　　年　　1　　 月　　19　　日
　　　　　　　　　　　　　　　書記官　王　福　瀛
